臺灣桃園地方法院刑事判決　　　　　　　　　　　　九十一年度訴字第一二三號
　　公　訴　人　臺灣桃園地方法院檢察署檢察官
　　被　　　告　甲○○
　　選任辯護人　趙興偉律師
　　被　　　告　乙○○
右列被告因重傷害等案件，經檢察官提起公訴（九十一年度偵字第一三六八０號、第
一五０三三號），本院判決如左：
    主  文
本件公訴不受理。
    理  由
一、按告訴乃論之罪，告訴人於第一審辯論終結前得撤回其告訴，又告訴經撤回者，
    法院應諭知不受理之判決，刑事訴訟法第二百三十八條第一項、第三百零三條第
    三款定有明文。
二、本件公訴意旨略以：被告甲○○與被告乙○○（起訴書誤繕為蔡孟豐）為中央警
    察大學警衛隊同事，民國九十一年一月六日下午五時許，甲○○於校門口值班室
    值班時，接獲乙○○來電質問為何地下室之槍械室警報響起，乙○○隨即進入值
    班室，與甲○○發生口角，二人即各基於傷害他人身體之犯意，出手毆打對方，
    乙○○因此左眼眼球破裂，而受有無水晶體症、角膜瘢痕併不規則散光，且左眼
    視力經矯正後僅為零點零二之重傷害，甲○○受有左顳淤傷六乘四公分；左側頸
    部挫傷三乘三公分及左小指挫傷二乘四公分等傷害，因認被告乙○○涉有刑法第
    二百七十七條第一項之傷害罪嫌，被告甲○○則涉有同法第二百七十七條第二項
    傷害致重傷罪嫌。
三、本案被告乙○○對其於前揭時地曾毆打甲○○之事實供承不諱（見本院九十一年
    十月二十一日訊問筆錄第五頁），核與甲○○指述被毆情節相符。而被告甲○○
    則否認有毆打乙○○，辯稱：乙○○一進警衛室即口出三字經，突然揮拳打伊頭
    部，伊只是雙手揮擋保護頭部等語。經查：被告甲○○於前揭時地以拳頭毆打乙
    ○○之事實，迭據乙○○於警方調查、檢察官偵查及本院調查時指述稱：「．．
    ．，我便上去找甲○○理論，而甲○○轉而生氣，就以拳頭往我左眼攻擊，致我
    血流滿面。甲○○攻擊我後欲再行攻擊，我便用手阻擋，．．．」、「以拳頭猛
    擊我左眼，我眼鏡破了之後，他仍繼續打我，他左手的傷是被我的鏡片割傷」、
    「當時我眼睛很痛，我有防衛」、「．．．，我就指責他不要當放羊的孩子，否
    則有事情發生，誰會來管你，他就惱羞成怒，用雙手輪流攻擊我左眼三拳，因為
    當時天氣冷，我左手還插在警大衣口袋裡，沒有辦法反擊，我整個人都暈掉了，
    我當時有戴眼鏡，我整個眼鏡都掉了，我眼鏡是安全鏡片，眼鏡是遭受鏡片破掉
    刺傷，我當時右眼近視五百多度，左眼近視三百多度，因為遭受攻擊，我用雙手
    反擊甲○○，至於打到他哪裡，我沒有印象。」、「．．．。我當時很生氣，我
    在十二月底有打電話過去詢問甲○○，另外二位同事林良旭、胡尚毅閒聊時，他
    們說也曾經遇過這種情形，可是他們都未去詢問，以為是機器故障，我上去是因
    為生氣，且言語上有衝突，當時他坐著，我站在旁邊，一言不合後，他突然衝向
    我，他就從我眼睛打下去。我當時認為雙方都在執勤，甲○○不可能出手，所以
    我沒有防備。」、「他打我一拳，我就頭暈，我不記得他如何出手。我被打之後
    ，我就跑到警衛室後面我的櫃子拿衛生紙擦血，我照鏡子看到眼球幾乎都毀掉，
    我很生氣，我就再進去警衛室去找眼鏡並打甲○○，他所受的傷都是我事後才打
    的。」等語（見偵查卷第七頁正面、第十三頁反面、第十四頁正面），並經證人
    即中央警察大學警衛隊隊員胡尚毅於本院調查時證稱：「．．．，五點多我沒有
    真正看時間，他說他眼睛受傷，叫我去學校載他去長庚醫院，我問他，他說是被
    甲○○打傷，我告訴他自己找車去長庚，比我去載他快，我會去醫院看他。因為
    我與他感情較好，當天是星期日，畢竟發生此事，讓學校知道也不太好。我到了
    醫院，看到醫院正在幫他止血、包紮，我有看到乙○○左眼皮上有一個很大的傷
    口，還有碎玻璃渣，我問他，你不是帶安全鏡片，為何鏡片會破，我沒有注意看
    他臉上是否有其他傷，只看到他眼睛傷口蠻大。我當時有看到他眼鏡，右邊眼鏡
    還在，左邊眼鏡是空的。」等語（見本院九十一年十月三十一日訊問筆錄第八頁
    ），而甲○○、乙○○因遭受對方毆打，甲○○受有左顳瘀傷六乘四公分、左側
    頸部挫傷三乘三公分及左小指挫傷二乘四公分等傷害，乙○○則受有左眼眼球破
    裂，手術後受有無水晶體症、角膜瘢痕併不規則散光等傷害，並有院衛生署台北
    醫院診斷證明書（見九十一年度他字第一五八六號卷第三頁）一紙、長庚紀念醫
    院診斷證明書（見九十一年度偵字第一三六八０號卷第八頁、第十六頁，本院卷
    ）三紙在卷可稽。參以被告二人自承發生衝突時，值班室內僅有渠等二人，而被
    告甲○○復以雙手揮擋乙○○之攻擊等情（見九十一年度偵字第一三六八０號卷
    第四頁正面、第十四頁反面），堪認被告甲○○等人確有徒手毆傷被害人乙○○
    之事實。
四、雖被告二人均稱係對方先動手等語，而案發當時，被告二人均為中央警察大學總
    務處警衛隊隊員，被告甲○○於九十一年一月六日擔服該時段值班，被告乙○○
    則擔服該時段槍械庫戒護勤務，迭據被告二人供明在卷，又據被告乙○○於本院
    調查時供稱：「．．．，一月六日上午八點，我交接勤務時，另外一位同事胡尚
    毅跟我說昨天槍械室警報器又響了兩次，然後我們在交談中，我就請胡尚毅留在
    槍械室，我到大門口值班室去查看警報器為何會響，當時值班室是劉權印在值班
    ，經過測試結果，我有將強波器電源切掉，槍械室警報器才會響，我當日下午五
    時許，警報器又響，我就打電話給甲○○，我問他警報器又響，是否門口有狀況
    ，他說他不知道，電話就斷了，我就到大門口去看，沒有狀況，我就到值班室告
    訴甲○○不要隨便調整警報器，他回答說都沒有去動，我說我們早上才去測試，
    我有將強波器電源關掉，才會響，我說要請隊長來處理。甲○○回答說，我只有
    調整一個紐而已，叫隊長來也沒有用，我質問他說你剛才說沒有動，現在又說只
    有動一個紐而已，我就指責他不要當放羊的孩子，否則有事情發生，誰會來管你
    ，他就惱羞成怒，．．．」等語（見本院九十一年九月二十六日訊問筆錄第四頁
    ）；被告甲○○於本院調查時供稱：「．．．，當時是因為我在門口值班，乙○
    ○來電質問我，槍械室為何警鈴響，我說我不知道，他就推我，我們監視器螢幕
    是四分之一格，其中有一個螢幕不清楚，所以我只有調整開關而已，螢幕就會穩
    定，我只告訴他這樣而已。他本來在槍械室，槍械室離值班室有一百多公尺，乙
    ○○就進到值班室，接著口出三字經，然後就出左、右拳打我，打到我左側頭部
    ，我用雙手揮擋，．．．」等語（見同上筆錄第三頁）；證人即中央警察大學總
    務處警衛隊員劉權印於本院調查時證稱：「（案發）前幾天，房間滅蚊器一直在
    響，我醒來看，乙○○也起來看，乙○○用耳朵聽，原來是甲○○房間在響，乙
    ○○在甲○○房門踹了一腳，後來與甲○○同寢室的張榮回來發現問我，我告訴
    他，你們太不應該，離開寢室為何不將插頭拔掉，讓滅蚊器發出響聲，把我跟乙
    ○○吵醒，乙○○不高興，才會踢房門。．．．」等語（見本院九十一年十月三
    十一日訊問筆錄第五頁）；證人胡尚毅於本院調查時證稱：「我是值一月五日下
    午四時至一月六日上午八時的班，在一月六日上午四時警報器有響，我沒有理它
    ，過沒有多久，機器就停了。乙○○八時來接班，我告訴他此事，他告訴我，他
    之前也有遇過此事，可能是值班室那邊有人動到，他有打電話過去，剛好是甲○
    ○值班，之前我也有遇到過，時間我忘記了。後來他上去查看，我在下面等他消
    息，他上去測試後就打電話下來，他一顆一顆按，我們在通話中，結果他按到一
    顆會響，我就告訴他就是這顆。．．．」等語（見同上筆錄第六頁、第七頁）；
    證人即中央警察大學警衛隊員張榮於本院調查時證稱：「劉權印告訴我後，甲○
    ○問我門如何壞了，我有告訴他說劉權印說是乙○○踢的，．．．」等語（見本
    院九十一年十一月七日訊問筆錄第三頁）；證人即中央警察大學警衛隊員於本院
    調查時證稱：「（乙○○把甲○○門踢壞，你有無在場？）我有在場，甲○○房
    間確實有發出劈趴聲，．．．」等語（見同上筆錄第六頁），以及中央警察大學
    九十一年十月十五日（九十一）校總字第九一０四七七三號函暨所檢送之雙方報
    告、簽等，據該校總務處簽行政處分部分記載：「曹（國雄）、蔡（孟峰）兩員
    互毆造成傷害事件，經查現場無第三人可資詢問，兩人均自說自話，僅能就現場
    事實判定，兩人於值勤中均有出手，且均造成傷害事實。．．．」，足見被告二
    人先前已因甲○○寢室內滅文器聲響導致乙○○腳踢甲○○寢室門之不愉快經驗
    ，而本案起因係被告乙○○認定其值勤之槍械室警報器響起係起因於甲○○在值
    班室值勤時擅動調撥器，乙○○並憤而進入值班室尋釁，因而與被告甲○○發生
    毆打，而當時乙○○在盛怒之下，且又與甲○○有言語衝突，自上開情況證據判
    斷，並無法排除係被告乙○○先動手傷人，惟因當時現場並無第三人在場，尚無
    從證明係何人先動手。按正當防衛必須對於現在不法之侵害始得為之，侵害業已
    過去，即無正當防衛可言。至彼此互毆，又必以一方初無傷人之行為，因排除對
    方不法之侵害而加以還擊，始得以正當防衛論。故侵害已過去後之報復行為，與
    無從分別何方為不法侵害之互毆行為，均不得主張防衛權（最高法院有三十年度
    上字第一０四０號判例參照）。而衡之一般社會經驗法則，互毆係屬多數動作構
    成單純一罪而互為攻擊之傷害行為，縱令一方先行出手，而還擊之一方在客觀上
    茍非單純對於現在不法之侵害為必要排除之反擊行為，因其本即有傷害之犯意存
    在，則對其互為攻擊之還手反擊行為，自無主張正當防衛權之餘地（最高法院八
    十四年度臺非字第二０八號判決可資參考）。本件被告二人間之互毆行為，因無
    證據證明何方為不法之侵害，或還擊之一方是否為對於現在不法之侵害為必要排
    除之反擊行為，依上開見解，均不得主張正當防衛，尚難憑此阻卻違法。
五、又依被告乙○○警訊及偵審中之歷次供述觀之，被告甲○○動手出拳之次數，其
    攻擊後有無得以再繼續攻擊乙○○，乙○○是否有效阻止被告甲○○攻擊，被告
    乙○○有無對被告甲○○反擊，又乙○○如何反擊？係立即反擊，抑或先至值班
    室後方擦拭眼睛後再進入警衛室毆打被告甲○○，前後供述不一，被告乙○○是
    否先遭被告甲○○毆打成傷，事後不甘，才再進入值班室揮拳毆打甲○○，已堪
    置疑，且若依乙○○於本院九十一年十月二十一日調查時所述，其係遭被告甲○
    ○揮打一拳之後，跑到警衛室後面拿衛生紙擦血，並照鏡子看到眼球幾乎都毀掉
    ，才再進去警衛室去找眼鏡並打甲○○云云，參照被告二人於本院九十一年九月
    二十六日調查時所供，被告乙○○身高一百七十三公分，被告甲○○身高一百六
    十五公分，案發當時，甲○○係坐著而乙○○站在旁邊，以被告乙○○係警衛隊
    隊員受有警察專業訓練，當時又係站立容易活動閃躲，對甲○○之攻擊並非無法
    加以防衛，實不可能於甲○○攻擊時無法反擊，反而要在劇烈疼痛、流血視線不
    清下，才攻擊被告甲○○成傷，顯有違常理，是應認被告乙○○事後改稱係先遭
    被告甲○○毆打成傷，事後不甘，才再進入值班室揮拳毆打甲○○等情，與事實
    不符。
六、按傷害罪與重傷未遂罪間之區別：
    (1)、依最高法院七十七年度台上字第四二四六號判決意旨所示：
      、其標準「應以行為人於加害時有無使人受重傷之故意」為斷。
      、而個案中，傷害或重傷故意之判斷，也須斟酌事發經過之一切相關事證情
          況，綜合為之，全部沒有一個固定而單一之認定基準。
      、至於被害人受傷之部位及加害人所用之兇器，有時雖可作為認定有無重傷
          故意之心證，究不能據為絕對之標準。
    (2)、因此在判斷行為人於行為當時，主觀上是否有重傷害之故意，應斟酌之因素
        有：
      、行為產生之背景，這其中包含：
        I、行為人與被害人之關係。
        II、衝突之起因。
      、行為當時之具體情況，這其中包含：
        I、使用之工具種類。
        II、打擊之方法。
        III、行為人行為時所表現在外之態度、言詞及舉動。
        Ⅳ、行為人在行為當時所受到之刺激。
      、行為之結果，即被害人受傷之情形。
      、行為人事後所表現在外之態度。
    而在本案中，從事件之緣起言之，係被告乙○○抱著怒氣從地下室之槍械室前往
    被告甲○○值班之大門口值班室找甲○○理論，而從現場衝突之經過言之，被告
    甲○○於被告乙○○左眼受傷後，仍如公訴人所指，依乙○○之要求幫乙○○攔
    下不詳姓名學生之自小客車搭載乙○○前往就醫（見九十一年度偵字第一三六八
    ０號卷十四頁反面），看不出其有致人於重傷之故意，從行為之結果言之，雖然
    本案被害人乙○○受有左眼眼球破裂，並因而導致無水晶體症、角膜瘢痕併不規
    則散光之傷害，左眼裸視視力小於０．０一，矯正視力０．０二，遠視一千五百
    度，散光三百度，有診斷證明書三紙可稽，惟查：經本院囑託國立台灣大學醫學
    院附設醫院鑑定乙○○所受前揭傷害是否已達刑法第十條所定之重傷害程度，經
    該院鑑定結果：「乙○○因左眼角膜破裂術後左眼無水晶體而在九十一年十月十
    一日前來本院總院眼科部門診接受詐盲測試，目前其最佳矯正視力為右眼一．０
    、左眼０．二」、「目前左眼最佳矯正視力為０．二，並未完全喪失功能，僅達
    視能減衰之程度」、「目前矯正情形為左眼受傷後水晶體摘除，其屈光狀態為正
    十四屈光度球鏡併負二．五屈光度柱鏡，矯正視力為０．二，裸眼視力小於０．
    ０一，應屬合理。一般而言，角膜破裂傷縫合後，眼睛會有不規則散光，水晶體
    摘除後會成為高度遠視。在此情況下，主觀的矯正視力測量常會有波動起伏」等
    語，有該醫院九十一年十月二十二日（九十一）校附醫秘字第九一０００一六六
    七０號函、同年十一月六日（九十一）校附醫秘字第九一００二０七六五一號函
    、同年十一月二十七日（九十一）校附醫秘字第九一０００一七九九一號函等在
    本院卷可稽，則按諸最高法院二十五年上字第四六八０號判例「刑法第十條第四
    項第六款之重傷，係指除去同項第一款至第五款之傷害而於身體或健康有重大不
    治或難治之傷害者而言，如毀敗一目或二目之視能，按照該項第一款之規定，固
    屬重傷，假使所傷之目，僅祇視能減衰，並未完全毀敗，縱令此種減衰具有不治
    或難治之情形，仍與第六款所定之內容並不相當，即祇應成立普通傷害，不能遽
    依重傷論科。」所揭示之旨，乙○○其目前左眼最佳矯正視力為０．二，並未完
    全喪失功能，而非已完全毀敗，並不該當於刑法第十條第四項第四款毀敗一目或
    二目之視能之重傷構成要件。雖財團法人長庚紀念醫院於乙○○在九十一年一月
    六日就診時診斷為左眼眼球破裂，九十一年十一月十一日回診時，左眼矯正視力
    為０．０二，有前開診斷證明書可稽，惟由於視力檢查無可避免有病患主觀之成
    份存在，而乙○○在長庚紀念醫院所為診察並未施行詐盲試驗，有該院林口分院
    九十一年十二月二十三日（九一）長庚院法字第一三四五號函在卷可稽，是尚難
    憑乙○○前揭診斷書之記載即推論台大醫院前揭鑑定有誤。因此乙○○之傷害並
    未至刑法第十條第四項各款之程度，無重傷害之結果。從被告甲○○事後之態度
    言之：被告甲○○竭力彌補乙○○之傷害，而與其達成民事和解，有和解書附卷
    可稽，並取得乙○○之諒解，同意撤回告訴。是以被告甲○○、乙○○等人因僅
    有傷害對方之犯意，並無重傷害之故意。
七、次按刑法第二百七十七條第二項所定傷害致重傷罪，係因犯傷害罪致生重傷結果
    而為加重其刑之規定，此所謂「加重結果犯」，必以發生刑法第十條第四項所定
    重傷之結果，始足當之。經查，乙○○為被告甲○○以拳頭毆打受有前開傷害，
    經送醫急診，受有左眼眼球破裂，並因而導致無水晶體症、角膜瘢痕併不規則散
    光之傷害，左眼裸視視力小於０．０一，矯正視力０．０二，遠視一千五百度，
    散光三百度，固有診斷證明書三紙可稽，惟經本院囑託國立台灣大學醫學院附設
    醫院鑑定結果：「乙○○因左眼角膜破裂術後左眼無水晶體而在九十一年十月十
    一日前來本院總院眼科部門診接受詐盲測試，目前其最佳矯正視力為右眼一．０
    、左眼０．二」、「目前左眼最佳矯正視力為０．二，並未完全喪失功能，僅達
    視能減衰之程度」，則尚不得謂已達永久且完全喪失一目機能之毀敗程度，是本
    件並未生重傷害之結果，公訴人認乙○○已成重傷害，容有誤會。
八、本件核被告甲○○、乙○○所為，均係犯刑法第二百七十七條第一項傷害罪，依
    刑法第二百八十七條前段之規定，須告訴乃論。經查甲○○、乙○○於於本院審
    理中相互撤回告訴在案，有刑事撤回告訴狀二紙可稽，本案即欠缺訴追條件，依
    法自應為不受理之諭知，並不經言詞辯論為之。
據上論斷，應依刑事訴訟法第三百零三條第三款、第三百零七條，判決如主文。
中       華        民        國     九十一   年    十二  月    三十一   日
                                臺灣桃園地方法院刑事第二庭
                                    法  官  徐  培  元
右正本證明與原本無異。
如不服本判決，應於判決送達後十日內向本院提出上訴狀( 應附繕本 )，上訴於
臺灣高等法院。
                                    書記官  宋  翠  玲
中       華        民        國     九十一   年    十二  月    三十一   日
